臺灣高等法院民事判決
108年度保險上易字第18號
上  訴  人  徐子涵  
訴訟代理人  陳冠宇律師
被 上訴 人  兆豐產物保險股份有限公司

法定代理人  梁正德  
訴訟代理人  林威伯律師
複 代理 人  李詩涵律師
上列當事人間請求給付保險金事件，上訴人對於中華民國108年9
月25日臺灣臺北地方法院108年度保險字第53號判決提起上訴，
本院於109年2月4日言詞辯論終結，判決如下：
    主      文
上訴駁回。
第二審訴訟費用由上訴人負擔。
    事實及理由
一、上訴人主張：伊所有車牌號碼000-0000號自用小客車（下稱
    系爭車輛）向被上訴人投保汽車保險（保單號碼：2007ATM0
    4075，下稱系爭保險契約），保險內容包括汽車車體損失保
    險丙式-免自負額車對車碰撞損失保險（下稱系爭車損險）
    等，附加汽車車體全損免折舊條款（下稱系爭附加條款），
    系爭車損險保險金額為新臺幣（下同）134萬元，保險期間
    自民國107年6月5日中午12時起至108年6月5日中午12時止。
    伊於107年9月28日將系爭車輛出借予兄即訴外人徐嘉煒，徐
    嘉煒於同年月29日凌晨3時37分許駕駛系爭車輛行經桃園市
    八德區大明街與大福街口處時，碰撞停放該處之車牌號碼00
    0-00號、7969-ZE號及AJV-7500號等3部自用小客車（下稱系
    爭事故），致系爭車輛受有損害，維修費用計132萬3,322元
    ，逾系爭車損險保險金額4分之3，伊向被上訴人請求全損保
    險金，被上訴人竟以系爭事故為不保事項而拒絕給付，爰依
    系爭車損險條款第5條、第10條及系爭附加條款第2條約定提
    起本件訴訟，請求被上訴人給付134萬元本息等語。並聲明
    ：㈠被上訴人應給付上訴人134萬元，及自起訴狀繕本送達翌
    日起至清償日止，按年息百分之5 計算之利息。㈡願供擔保
    請准宣告假執行。
二、被上訴人則以：徐嘉煒在系爭車輛發生碰撞後，未報警處理
    ，逕將系爭車輛留置現場後離去，屬系爭車損險條款第3 條
    第7款約定之不保事項，上訴人請求無理由等語，資為抗辯
    。
三、原審為上訴人敗訴之判決。上訴人不服，提起上訴，並聲明
    ：㈠原判決廢棄。㈡被上訴人應給付上訴人134萬元，及自起
    訴狀繕本送達翌日起至清償日止，按年息百分之5計算之利
    息。被上訴人答辯聲明：上訴駁回。
四、不爭執事項：
  ㈠上訴人於107年5月間以系爭車輛向上訴人投保系爭車損險，
    並附系爭附加條款，保險金額為134萬元，保險期間自107年
    6月5日中午12時起至108年6月5日中午12時止。
  ㈡107年9月29日凌晨3時37分許，徐嘉煒駕駛系爭車輛行經桃園
    市八德區大明街與大福街口處，發生系爭事故後，將系爭車
    輛留置在事故現場自行離去。
五、上訴人主張被上訴人應依保險契約約定給付保險金134萬元
    等語，為被上訴人所否認，並以前詞置辯。是本件應審酌者
    厥為：㈠徐嘉煒在系爭事故後，將系爭車輛留置現場後逕行
    離去，是否屬系爭車損險條款第3條第7款所約定「事故後逃
    逸」之不保事項？㈡上訴人請求被上訴人給付134萬元有無理
    由？茲析述如下：
　㈠徐嘉煒在系爭事故後，將系爭車輛留置現場後逕行離去，是
    否屬系爭車損險條款第3條第7款所約定「事故後逃逸」之不
    保事項？
　　⒈按保險契約之解釋，應探求契約當事人之真意，不得拘泥
      於所用之文字；如有疑義時，以作有利於被保險人之解釋
      為原則，保險法第54條第2項定有明文。次按一般保險制
      度之目的，在於避免因偶發事故所造成之經濟上不安定，
      透過多數經濟單位之集合方式，並以合理之計算為基礎，
      共醵資金，公平負擔，以分散風險，確保經濟生活之安定
      。且為防止道德危險之發生，保險契約自須遵守最大善意
      原則及誠實信用原則，故於保險契約之解釋，應本諸保險
      之本質及機能為探求，斟酌保險制度之目的、保險契約善
      意及誠信之要求、道德危險之預防、社會安全之確保、締
      約時保險人願承擔風險之範圍等項，妥善為之（最高法院
      99年度台上字第731號判決意旨參照）。
　　⒉查系爭車損險條款第1條（承保範圍）第1項約定：「被保
      險汽車在本保險契約有效期間內，因與車輛發生碰撞、擦
      撞所致之毀損滅失，在確認事故之對方車輛後，對被保險
      人始負賠償之責。」、第3條（不保事項）第7款約定：「
      下列毀損滅失，本公司不負賠償之責：被保險汽車於發生
      汽車碰撞、擦撞事故後逃逸，其碰撞、擦撞所致之毀損行
      為」等語，有系爭車損險條款可按(見原審卷第257頁)。
      查徐嘉煒在駕駛系爭車輛發生系爭事故後，僅將系爭車輛
      留置現場，並未報警處理，即逕行離去事故現場，與上開
      系爭車損險條款第3條第7款約定之「事故後逃逸」情形相
      符，屬被上訴人不保事項，則被上訴人依上開約定表示無
      庸負理賠之責，非屬無據。
　　⒊上訴人雖主張系爭車輛在系爭事故後有留置在現場，足供
      警察機關調查系爭事故緣由，駕駛徐嘉煒離開現場，非屬
      肇事逃逸云云。然查：
　　　⑴依系爭車損險條款第2條約定：「本保險所稱之被保險人
        ，其意義包括列名被保險人及附加被保險人。…列名被
        保險人於未經本公司同意下，許可第三人使用或管理被
        保險汽車而發生本保險承保範圍內之毀損滅失時，本公
        司於給付後，得於賠償金額範圍內向該使用人或管理人
        追償。」（見原審卷第257頁），可見事故發生時，被
        保險車輛由何人駕駛及駕駛人狀況，均影響保險理賠及
        被上訴人追償範圍之判斷，屬系爭車損險條款重要之點
        ，故駕駛人於事故發生時自須在場，方能進行駕駛人身
        分及駕駛車輛原因之確認程序。足徵系爭車損險條款第
        3條第7款所約定「事故後逃逸」之範圍，係包括駕駛人
        不得於事故後逃逸，而非僅以車輛留置現場為限，方足
        以作為事故駕駛人及駕駛車輛原因之認定基礎，應可確
        定。
　　　⑵又系爭保險契約共同條款第9條第3款至第7款約定：「下
        列事項所致之賠償責任或被保險汽車毀損滅失，本公司
        不負賠償之責。…被保險人或被保險汽車所有人、使用
        人、管理人或駕駛人之故意或唆使行為所致者。被保
        險汽車因出租與人或作收受報酬載運乘客或貨物等類似
        行為之使用所致者。違反道路交通管理處罰條例第21
        條、第21條之1規定，駕駛被保險汽車所致者。被保險
        人因吸毒、服用安非他命、大麻、海洛因、鴉片或服用
        、施打其他違禁藥物，駕駛被保險汽車所致者。駕駛
        被保險汽車從事犯罪或逃避合法逮捕之行為所致者。」
        (見原審卷第255頁)，係針對事故發生時，駕駛人當時
        使用車輛目的、精神狀況，供作被上訴人判斷是否為不
        保事項，若駕駛人未留在事故現場，就此部分根本無法
        進行判斷，益徵系爭車損險條款第3條第7款約定「事故
        後逃逸」之範圍，除被保險車輛於事故後應留在原地外
        ，事故駕駛人亦不得逕行離開現場。況保險契約係屬最
        大善意契約，為避免道德風險，因而排除被保險人或車
        輛使用人等係故意致保險事故發生，或是有無照駕駛、
        施用毒品或違禁藥物、從事犯罪或逃避合法逮補所致保
        險事故者之保險金請求權，而此等事由則屬與被保險人
        或車輛使用人本身有關之事實，而此事實是否俱足，若
        未於保險事故發生當下即予確認或保全，日後易衍生爭
        議。
　　　⑶綜上，依系爭車損險條款之體系、約定目的及脈絡為解
        釋，關於事故逃逸主體之認定，自非以系爭車輛為限，
        應包含駕駛人在內。準此，本件系爭車輛之駕駛人徐嘉
        煒於事故發生後，未經報警到場處理即自行離開事故現
        場之行為，既為兩造所不爭執(見不爭執事項㈡)，則徐
        嘉煒於系爭事故逕行離開事故現場之行為，已該當系爭
        車損險條款第3條第7款所約定之肇事後逃逸之行為，而
        屬不保事項無訛。
　　⒋上訴人復主張系爭車損險條款第3條第7款應與同條款第1條
      第2項、第3條第2款為相同解釋，肇事逃逸僅指肇事車輛
      離開現場云云。查系爭車損險條款第1條第2項、第3條第2
      款約定：「肇事逃逸之對造車輛無法確認者，本公司不負
      賠償之責。但經憲警或由本公司查證屬實者，不在此限」
      、「肇事逃逸之對造車輛無法確認者。但經憲警或本公司
      查證屬實者，不在此限」等語（見原審卷第257頁），並
      未載明肇事逃逸僅限指車輛逃逸，況此部分約定係為確認
      保險人所承保車輛確實有與他車輛發生車禍事故，以避免
      道德風險，且此約定係特定與保險人所承保車輛發生事故
      之對造車輛，而與保險人所承保之系爭車輛無涉，上訴人
      此部分主張，並無理由。
　　⒌上訴人又主張依汽車保險理賠申請書之警方處理欄位有一
      選項為「無警處理」，故無需駕駛人留在現場以便判斷有
      無毒駕、酒駕云云。然汽車保險理賠申請書中「警方處理
      」欄之選項有「現場處理」、「備案」、「無警處理」、
      「0800處理」等（見本院卷第91頁），又0800係被上訴人
      委外處理單位之代稱，業經被上訴人於本院陳明（見本院
      卷第114頁至第115頁），警方處理欄位縱有「無警處理」
      之選項，惟亦有其他處理方式，難僅已有此「無警處理」
      選項，而遽認徐嘉煒於事故發生後即得逕自離開現場，上
      訴人此部分主張，亦無可採。　
　　⒍至上訴人主張徐嘉煒駕車發生事故未即通知警方到場處理
      ，僅係違反系爭保險契約共同條款第13條第1項、保險法
      第63條之通知義務，上訴人至多對被上訴人因此所受損害
      負賠償責任，而非使被上訴人得拒絕給付保險金云云。惟
      系爭車損險既有不保事項之約定，於符合該約定時，被上
      訴人即無給付保險金之義務，此觀諸上開系爭車損險條款
      約定至明，上訴人此部分主張，顯無足採。
  ㈡上訴人請求被上訴人給付134萬元有無理由？
    承上，徐嘉煒於系爭事故發生後逃逸，而有系爭車損險第3
    條第7款所約定之碰撞、擦撞後逃逸之不保事項，已如上述
    。故上訴人依系爭車損險條款第5條、第10條及系爭附加保
    單第2條約定，請求被上訴人給付保險金134萬元本息，自非
    有據，不應准許。
六、綜上所述，上訴人依系爭車損險條款第5條、第10條、系爭
    附加條款第2條之約定，請求被上訴人給付保險金134萬元及
    法定遲延利息，非屬正當，不應准許。原審為上訴人敗訴之
    判決，併駁回其假執行之聲請，尚無不合。上訴意旨指摘原
    判決不當，求予廢棄改判，為無理由，應駁回其上訴。
七、本件事證已臻明確，兩造其餘攻擊防禦方法及所提證據，經
    本院審酌後，認均不足以影響判決之結果，爰不逐一詳予論
    駁，併此敘明。 
八、據上論結，本件上訴為無理由，依民事訴訟法第449條第1項
    、第78條，判決如主文。
中　　華　　民　　國　 109　　年　　2 　　月　　25　　日
                    民事第三庭    
                        審判長法  官 林玉珮
                              法  官 徐淑芬
                              法  官 朱美璘
正本係照原本作成。
不得上訴。
中　　華　　民　　國　　109 　年　　2 　　月　　26　　日
　　　　　　　　　　　　    　書記官 蔡宜蓁